【裁判字號】    90,交上訴,1090
【裁判日期】    900731
【裁判案由】    過失致死
【裁判全文】
臺灣高等法院臺中分院刑事判決            民國九十年度交上訴字第一○九○號
    上  訴  人
    即  被  告  乙○○
    選任辯護人  林益輝
右上訴人因過失致死案件，不服臺灣台中地方法院中華民國九十年五月十五日第一審
判決(民國九十年度交易字第一五四號，起訴案號：臺灣台中地方法院檢察署民國九
十年度偵字第三五五五號)，提起上訴，本院判決如左：
    主  文
原判決撤銷。
乙○○從事業務之人，因業務上之過失致人於死，處有期徒刑肆月。如易科罰金，以
百元折算壹日，緩刑貳年。
    事  實
一、乙○○從事農務工作，平日以駕駛自用大貨車載運農具至農田裡工作，係以駕駛
    為其附隨業務之人，於民國（下同）八十九年十二月二日下午五時三十分許，天
    色晦暗之際，為至農田裡工作，駕駛其父甲○○所有車牌號碼Ｆ８─九二二自用
    大貨車，停放在台中縣大雅鄉○○路一六一號右斜對面之路旁時，應注意停於路
    旁之車輛，遇天色晦暗時，或在夜間無燈光設備或照明不清之道路，均應顯示停
    車燈光或反光標識，而依當時情形又無不能注意之情事，竟疏於注意及此，猶於
    天色晦暗之際，未顯示停車燈光或反光標識，即將該大貨車停放在無路燈之上開
    路旁，致無駕駛執照之何雅琪騎乘其父丙○○所有車牌號碼ＳＡＢ─六八五號機
    車，行經上開路段時，亦疏於注意車前狀況，不慎撞及該大貨車後部而人車倒地
    ，受有十二指腸破裂、迴腸壞死、右側腎臟挫傷等傷害，經送醫後延至同年月八
    日下午五時十分許不治死亡。乙○○見肇事後，於有偵查權之機關尚未發覺犯罪
    人之前，隨即協同被害人何雅琪之父丙○○於同年月四日上午九時三十分，向台
    中縣警察局豐原分局大雅派出所，自首犯罪，而接受裁判。
二、案經台中縣警察局豐原分局報請檢察官相驗後自動檢舉偵查起訴。
    理  由
一、右揭被告乙○○（以下稱被告）未顯示停車燈光或反光標識停車肇事致被害人何
    雅琪（以下稱被害人）受傷死亡之事實，已据被告於原審法院及本院審理中供認
    不諱，核與證人何雅惠、張泊煙分別於檢察官偵查中證述相符，並有道路交通事
    故調查報告表一紙、車損照片等件附卷可稽。且被害人確係因本件車禍受傷死亡
    ，亦經檢察官督同法醫師到場相驗屬實，製有相驗筆錄、驗斷書、相驗屍體証明
    書各一份附卷足憑。按停於路旁之車輛，遇晝晦時，或在夜間無燈光設備或照明
    不清之道路，均應顯示停車燈光或反光標識，道路交通安全規則第一百十二條第
    一項第十三款定有明文，而本件肇事時天色晦暗，被告應注意上開道路交通安全
    規則之規定，且依當時之情形並無不能注意之狀況，其能注意竟疏未注意上開規
    定致肇車禍，其有過失甚明。且被告於本院審理中亦供明八十九年十二月二日下
    午五時三十分許，被害人車禍肇事時，天色已晦暗。又被告於原審法院審理中先
    後對法官問：「本件車禍有無過失？」，被告答稱：「我有過失」等語，又問：
    「是否未顯示反光標誌及停車燈？」，被告答稱：「是的，我有過失」等語，（
    見原審卷第十二頁正面、第二十六頁正面）。又對原審法官問：「平時開車作何
    事」；被告答稱：「我是種田的，車輛是農用車，車輛平時載農具及工具到田裡
    耕種」等語（見原審卷第十一頁正面）。參據被告於八十八年九月二十八日考驗
    取得普通大貨車汽車駕駛執照，足見其有以駕駛自用大貨車為附隨業務應毋庸疑
    。被告在本院辯稱：「渠於車禍發生前，將自用大貨車靠路邊停放，並無過失且
    非以駕駛該大貨車為附隨業務，平日亦由渠父甲○○駕駛使用，肇事那一天為載
    農具時偶而使用該車」等語。及被告之父甲○○在本院審理中證稱；「被告車禍
    當天到田裡工作，並未載運農具」等語，查核與事實不符，均不足採取。次按車
    禍過失責任，如以卷證資料調查所得證據而為判斷，已足明確判定過失責任，不
    以送鑑定為必要（參考最高法院八十八年度台上字第二一一六號判決要旨），被
    告選任辯護人聲請本院對自用大貨車停放路邊未顯示停車燈光或反光標識，究係
    僅違規或有過失乙節，本院認依調查所得證據，已足明確判定被告過失責任，自
    無送請鑑定之必要。被告辯稱渠縱有未顯示停車燈光，或反光標識亦僅屬「違規
    」，應不構成有過失致死之犯行等語，應非可採。雖被害人無駕駛執照駕駛機車
    亦有疏於注意車前狀況也有過失，然被告既有過失，併合而為本件危害發生原因
    ，致被害人受傷死亡，被告自不能執此解免其過失責任，且被告之過失行為與被
    害人受傷死亡間顯有相當因果關係，事證明確，其犯行洵堪認定。
二、查被告從事農務工作，平日以駕駛前揭自用大貨車載運農具至田裡工作，係以駕
    駛為其附隨業務之人，其於執行業務中駕車肇事致被害人於死亡，核被告停車亦
    屬其任司機業務，其所為，係犯刑法第二百七十六條第二項之業務過失致死罪（
    參考最高法院七十二年度台上字第四四七三號判決要旨）。公訴人認本件被告所
    為係犯同條第一項過失致死罪，起訴法條已有未洽，應予變更。被告於肇事後犯
    罪未發覺前隨即協同被害人之父丙○○，向台中縣警察局豐原分局大雅分駐所員
    警自首，有警局筆錄及道路交通事故調查報告表可稽，並接受裁判，合於自首之
    規定，應依法減輕其刑。原審法院予以被告論罪科刑，固非無見。惟查：(一)刑事
    訴訟法第九十五條第一項規定「訊問被告應先告知犯罪嫌疑及所犯所有罪名。罪
    名經告知後，認為應變更者，應再告知。」乃被告在刑事訴訟程序上應受告知之
    權利。其所謂，犯罪嫌疑及所犯所有罪名，自包括依刑事訴訟法第三百條規定變
    更檢察官起訴法條後之新罪名，且至遲於審判期日踐行上開告知程序，使被告知
    悉而充分行使其防禦權，原審就變更被告之業務上過失致死罪新罪名及事實，並
    未對被告踐行告知之程序，即予論罪科刑，且原審判決據上論斷欄仍引用刑法第
    二百七十六條第一項，均有欠合（參考最高法院八十九年度台上字第二五九五號
    判決要旨）。(二)次查本件被害人無駕駛執照而駕駛前開機車肇事發生車禍，原審
    判決未於事實欄明白認定記載之，亦有不妥。被告上訴意旨其將自用大貨車停靠
    路邊未顯示停車燈僅係違規並非以駕駛為其附隨業務，指摘原審判決不當，雖無
    可採，惟原審判決既有前述之可議，自應由本院將原審判決撤銷改判。審酌被告
    過失情節尚輕，車禍肇事被害人與有過失，被告肇事後自首及在原審坦承其過失
    態度，及現已與被害人父、母在原審法院成立調解願賠償新臺幣八十五萬元（有
    九十年度豐調字第四十四號調解筆錄正本附本院卷）等一切情狀，量處如主文第
    二項所示較原審為輕之刑，並諭知易科罰金之折算標準。次查被告前未曾受有期
    徒刑以上刑之宣告，此有臺灣臺中地方法院檢察署刑案資料查註紀錄表及本院被
    告全國前案紀錄表各一件在卷可按，其偶因過失而犯本罪，並經此科刑教訓之後
    ，今後當益知謹慎而無再犯之虞，本院認所宣告之刑，以暫不執行為適當，爰併
    予宣告緩刑二年，以勵自新。又被告犯罪後刑法第四十一條第一項關於得易科罰
    金之案件，由犯最重本刑三年以下有期徒刑以下之罪，修正為五年以下有期徒刑
    以下之罪，並已於九十年一月十日公布施行，同年月十二日生效，被告所犯本件
    之罪，而受六月以下有期徒刑之宣告，依法得易科罰金自屬對被告有利，依刑法
    第二條第一項前段自應適用修正後刑法第四十一條第一項之規定，附予敘明。
三、據上論結，應依刑事訴訟法第三百六十九條第一項前段，第三百六十四條，第二
    百九十九條第一項前段，第三百條，刑法第二條第一項前段，第二百七十六條第
    二項，第六十二條前段，第四十一條第一項，第七十四條第一款，罰金罰鍰提高
    標準條例第一條前段，第二條，判決如主文。
本案經檢察官丁○○到庭執行職務。
中      華      民      國    九十      年      七      月     卅一     日
                              臺灣高等法院臺中分院刑事第三庭
                                    審判長法  官  方  艤  駐
                                          法  官  廖  柏  基
                                          法  官  胡  忠  文
右正本證明與原本無異。
如不服本判決應於收受送達後十日內向本院提出上訴書狀，其未敘述上訴之理由者並
得於提起上訴後十日內向本院補提理由書（均須按他造當事人之人數附繕本）。
  書記官  陳  曉  青
中      華      民      國      九十       年     八      月     三     日
附錄本案論罪科刑法條：
刑法第二百七十六條第二項：
從事業務之人，因業務上之過失犯前項之罪者，處五年以下有期徒刑或拘役，得併科
三千元以下罰金。
                                                                        Ｒ


司法院資訊處製作；財團法人民間司法改革基金會備份。
